【裁判字號】    89,訴,181
【裁判日期】    890830
【裁判案由】    給付工程款
【裁判全文】
臺灣花蓮地方法院民事判決                          八十九年度訴字第一八一號
    原      告  伯軍實業有限公司
    法定代理人  丙○○
    訴訟代理人  廖學忠律師
    被      告  榮民工程股份有限公司大理石工廠
    法定代理人  甲○○
    訴訟代理人  乙○○
右當事人間請求給付工程款等事件，本院判決如左：
    主      文
被告應給付原告新臺幣伍拾伍萬柒仟柒佰拾貳元及自民國八十九年五月十日起至清
償日止，按年息百分之五計算之利息。
原告其餘之訴駁回。
訴訟費用由被告負擔十分之三，餘由原告負擔。
本判決第一項於原告以新臺幣壹拾玖萬元為被告供擔保後，得假執行。原告其餘假執
行之聲請駁回。
    事      實
甲、原告方面
一、聲明：
(一)、被告應給付原告新臺幣（下同）八十一萬三千一百六十四元。其中六十一萬一千
    六百七十元自八十九年三月六日起自清償日止按百分之五計算利息；其中二十萬
    一千四百九十四元自八十九年四月十一日起至清償日止按年息百分之五計算利息
    。
(二)、訴訟費用由被告負擔。
(三)、原告願供擔保，請准宣告假執行
二、陳述：
(一)、原告於民國八十八年五月間標得被告三棧工場開採生產原料石及礦區土石方挖運
    工程，雙方訂有工程契約，被告將原告自八十八年六月四日起至同年九月二十二
    日在礦區挖運之土石方及片岩，依約分別計算數量及計價付款，被告對原告請求
    八十八年十一月二十二日至八十九年一月十八日止，及八十九年一月十八日起至
    八十九年四月五日止之兩期工程款時，被告稱原告挖運片岩必須與土石方相同計
    價，否則拒付工程款，原告於八十八年十一月二十二日起至八十九年一月十八日
    止，挖運土石方六千五百六十九．九六立方公尺，每立方公尺二十二．二五元，
    計一四六一八二元，外加百分之五營業稅七千三百零九元，計十五萬三千四百九
    十一元；片岩一萬四千五百四十．五一噸，合約價每噸三十．０一元，計四十三
    萬六千三百六十一元，加百分之五營業梲，計四十五萬八千一百七十九元，合計
    六十一萬一千六百七十元，原告於八十九年三月五日向被告請求遭拒，原告於八
    十九年一月十八日起至八十九年四月五日，挖運土石方四千九百九十四．三立方
    公尺，片岩一千六百九十一．六三噸，依合約單價計算，分別為十一萬一千百二
    十三元及八萬七百七十六元，外加百分之五營業稅五千五百五十六元及四千零三
    九十四元，原告於八十九年四月十日請求，亦遭拒絕。
(二)、原告在被告辦理片岩及土石方數量驗收後，向被告請領工程款，被告每次驗收時
    ，均由李金安檢驗數量制作「剝岩數量統計表」，分別列出片岩及土石方之數量
    係若干立方公尺，由被告換算噸數（片岩換算之公式為立方公尺乘一．四，乘一
    ．五等於噸數）再按工程合約每噸三十．０一元計價。自八十八年五月訂立工程
    合約起迄至八十九年四月五日止，被告共辦理四次驗收，第一次於八十八年十二
    月二日，第二次於八十八年十一月廿二日辦理，被告均依前述合約第六條第二款
    ，及第八條第二款規定給付片岩部分之款項。第三次於八十九年一月十八日驗收
    ，第四次於八十九年四月五日驗收，李金安均依原告施作數量丈量而制作「剝岩
    數量統計表」，其中八十五年一月十八日驗收之丈量片岩數量為六九二四．０五
    立方公尺，折合一萬四千五百四十．五一噸（即六九二四．五乘一．四乘一．五
    ），八十九年四月五日驗收之丈量片岩數量為一二八一．七三立方公尺，折合二
    六九一．六三噸。
(三)、原告依約向被告請領第三、四次片岩工程款時，被告欲改變第一、二次依合約計
    價方式，以價格較低之土石方計價，原告無法接受，蓋李金安在辦理驗收時，已
    將原告在礦區內剝除之物，依土石方及片岩分別丈量，豈可由被告事後否認。依
    兩造訂立工程合約第七條：礦量計算礦區內土石方剝除憑甲方（即被告）施工單
    位簽證之作業日報表，以每日實際丈量斗車立方乘車次計算。第八條付款辦法：
    礦區內土石方剝除工程計價，依第七條實際數量於每月廿五日由乙方（即原告）
    開立統一發票申請工程款，送甲方施工單位審核手續完成後，甲方以即期支票給
    付。嗣被告因人員不足於八十八年八月五日與原告協議石方挖運計量方式為：由
    原告同意被告先行對堆置土石方區依測量數量計價，若數量差距過大，再研議合
    理方式計價，被告於八十八年十二月二日經辦第一期付款及八十八年十一月二十
    二日辦理第二期付款，即依協議之方式，即被告以堆置方式測量數量，本件系爭
    之第三、四期工程款，李金安已經以堆置方式測量數量。被告於庭訊時，亦自承
    數量沒錯等語，被告即應付款。
三、對被告抗辯之陳述：
(一)、兩造協議並不成立，原告未簽認，依協議所開立之驗收記錄表、計價單原告不認
    同，解釋契約僅由被告一方解釋不公平、第一、二次片岩數量統計表是被告做的
    ，該統計表所示數量即原告實收之數量，八十九年一月十八日原告之請款只是先
    以土石方請款，並不表示其放棄片岩部分。
(二)、被告辯稱原告開採之片岩品質粒度不符，故無從付款云云，惟被告從未定訂片岩
    之品質及粒度。況李金安既在第一、二期驗收時測量片岩數量，當然知道如何是
    兩造工程合約約定之「片岩」，如原告請領系爭之第三、四期工程款時，無工程
    合約之片岩，李金安何能從事測量認定之。原告請領第三期工程款時，被告於八
    十九年一月十八日驗收，被告已經決定同意驗收付款，但事後會驗收人員在上述
    驗收記錄上填具「片岩應視本廠是否再利用，銷售而決定計價方式，本次應依廠
    長第一次計價指示應視同土石方計價」意見，致被告拒付工程款，按被告會驗收
    人員以「片岩應視本廠是否再利用，銷售而決定計價方式」及應依廠長指示應視
    同土石方計價，已片面改變在合約第七、八條訂定之計價方式，原告無法同意。
    被告亦以相同之理由拒付第四期工程款，均屬違約。被告辯稱從未指示剝除之片
    岩放置之地點云云，惟原告本件請求之工程款係兩造訂約後之第三、四期款，而
    於八十八年十二月二日辦理第一期工程驗收及八十八年十一月廿二日辦理第二期
    工程驗收時，被告在驗收記錄上均表明驗收地點「三棧工場」，且第一、二期驗
    收時，均驗收品質數量合格，而被告才同意付款，旋原告依被告驗收數量簽發統
    一發票向被告請款一百三十九萬二千一百八十元及四十一萬五千五百七十八元，
    三棧工場為被告指示放置地點。原告於請領本件系爭之第三期時，被告於八十九
    年一月十八日在三棧工場辦理驗收，經被告在三棧工場檢測片岩數量是為四三七
    九．九七立方公尺，第四次於八十九年四月五日辦理驗收，亦經被告於三棧工場
    檢測片岩數量為一二八一．七三立方公尺。如被告稱未指定放置地點，何以第一
    、二期與原告在三棧工場辦理驗收後，被告又稱第三、四期之片岩放置地點有改
    變，何以被告未為變更放置地點之指示，抑有進者，更與原告在三棧工場檢測數
    量？被告提出其與亞洲水泥公司之約定售價，與原告無關。原告依工程合約約定
    之單價又領之系爭第三、四期工程款共可請求八十一萬三千一百六十四元，兩造
    間既未改變片岩單價，原告當無自己退讓而將工程款縮減至五十五萬七千七百三
    十二元之理。
(三)、被告一再以第三、四期片岩數量加以質疑，不同意原告請領包括片岩及土石方之
    工程款，原告在需款孔急在不得已情況下，向被告請領部分款項五十五萬七千七
    百三十二元，詎被告在原告請款後，竟又要無端扣款，僅願付款十萬元。自與被
    告先前表示，原告可先領五十五萬七千七百三十二元等情互相牴觸。原告即使有
    讓步以五十五萬七千七百三十二元計價，但被告卻僅願付十萬元，與原告以讓步
    換取被告同意原告請款之意思不合致，原告之讓步未生效。原告自得依約請求本
    件系爭工程款。
四、證據：提出工程合約書一件、剝岩數量統計表四紙、計量協議記錄影本一件、請
    款明細表二紙、驗收紀錄影本五紙、挖運計價單三紙、統一發票二紙、會議記錄
    一件（以上均影本）、挖運計價單一紙為證，並聲請訊問李金安。
乙、被告方面
一、聲明：
    駁回原告之訴。
二、陳述：
(一)、李金安擔任現場數量之測量作業因本合約之產品計價，礙於地形設限須以測量進
    行，且為減少雙方額外人力及外聘測量公司經費支出，乃主動提供具有測量專長
    人員供原告無條件擔任現場數量之測量作業之支援，又李金安亦非本合約案內工
    作人員（屬大理石工廠和平礦場員工）其工作權限僅止於測量出計價產品之體、
    面積數量，並未賦與直接參與驗收、評鑑之相關審核工作。
(二)、自八十八年五月訂立工程合約起迄合約到期日止欲以片岩計價共計兩次，第一次
    88年11月30日925,060.35元。第二次89年3月5日436,361元。第一次請款乃被告
    基於與原告合作互惠之原則，並在雙方默契認知下，暫行以片岩單價付款，若原
    告所開採之產品（即原告稱之片岩，被告認定為土石方）能為被告客戶（亞泥）
    接受單價（72元╱噸），被告方同意以片岩單價付款，否則應以土石方計價，經
    實際勘察並於堆放地點取樣，被告所開採之產品與被告需求之片岩品質、粒度不
    符，且堆放地點未予區隔，故無法依約提貨（工程合約第四條第二項第(2)款規範
    訂定之原始精神即在配合被告與亞泥之合約要求訂定）。被告對原告請款之89年
    5月9日，發票號碼AT00000000，扣除第一次先預支之片岩差價（435,162元），
    本屬合理作法。
(三)、合約第四條第二項(2)款片岩料依被告指定地點作業及運往指定地點。解釋：指定
    地點作業：便於掌握片岩生產品質之必需。指定放置地點：便於區隔同礦區不同
    產品之需要。對合約片岩如何生產、工作內容為何，原告應於開標前先自行赴工
    地瞭解（投標須知第七項）否則應依合約第十四條所述以被告解釋為原則。本廠
    （被告）自本合約執行日起未曾指示上述作業、放置地點，伯軍公司（原告）89
    年2月初以所謂片岩單價請款均屬單方面認定，其產品完全不符被告之規範要求
    。目前原告施作之所謂片岩其作業流程完全與土石方工程相同，依合約單價足以
    判斷其工作內容，要求當有所不同。若被告同意原告以片岩單價請款被告必立即
    損失巨額差價4.99元╱噸。（單價：土石方22.25元/立方米、片岩30.01元/噸、
    售亞洲水泥綠色片岩72元╱噸）。
(四)、被告支付原告請款過程：
    合約執行期間原告以片岩單價向被告請款共計二次第一次88年11月30日925,060
    ．35及第二次89年3月5日436,361元合計1,361,421.35元，並無律師函所載之81
    3,164元乙事。原告於89年2月初提出計價請款，發票內容含片岩與土石方兩項，
    經被告兩次去函，第一次89年2月29日89–112–0112號函、第二次89年3月13 日
    89–112–0129號函要求更正及利用電話溝通請原告應以實際之土石方項目儘速
    請款。原告負責人丙○○小姐並於89、2、29日上午到廠瞭解，被告同時再度說
    明以片岩單價請款之不合理部份及被告執行之實際困難和違反合約精神之相關理
    由，當時雙方均各持己見未達共識。事后原告委任律師於89年4月25日函文被告
    要求在5日內依片岩單價付款，在被告不間斷之溝通下，原告終於同意更正片岩
    單價為土石方單價，並儘速請款。被告基於對合約作法之一致性及合法、合理性
    ，對原告第一次計價請款88年11月份所請（計價日期88.6.4日至88.9.22日）片
    岩單價改計土石方單價並依法定會計程序扣回溢發之差價，以符合合約精神。（
    片岩請款925060元減土石方請款489898元=應扣減溢發金額435162元）。本案請
    款爭議乃因對工程內容、單價之認定不同所產生，非原告委任之廖大律師89 年4
    月25日函文所載之拒絕付款，原告負責人丙○○小姐並於89.2.29日上午來廠瞭
    解，並於律師來函後（88年4月25日）雙方獲得共識，原告並主動依被告計價方
    式辦理更正為土石方單價（計價期間為88年11月22日至89年4月5日更正后發票號
    碼AT00000000）原告未依被告合約及相關規範要求即自行作業生產、堆放且片岩
    品質完全不符，致造成被告無法正常銷售，故原告不應以片岩單價請款。
(五)、二次驗收均不合格，因無法賣給客戶，我們有會同會計、政風驗收，我們對數量
    不爭執，只是認品質不合格，品質合格與否由廠長決定，以亞泥的契約作為品質
    標準，剝岩數量統計表所載片岩回填區係驗收人員誤載，八十八年十二月二日之
    驗收有錯誤，請款時改為土石方。
三、證據：提出投標須知、買賣契約、高矽片岩規格及交貨條件各一件、統一發票三
    紙、工程計價單三紙、請款明細表一紙、被告公司大理石工廠函二件、律師函一
    件、分析檢驗報告一件、臺灣地體構造圖說明書一件為證、付款明細、統一發票
    、挖運工程計價單、作業日報各一件、作業月報表九紙（以上均影本）、工程合
    約書一件、照片六幀為證，並聲請訊問證人林期能、柯進和。
    理      由
一、原告主張其於八十八年五月間標得被告三棧工場開採生產原料石及礦區土石方挖
    運工程，雙方訂有工程契約，被告對原告請求八十八年十一月二十二日至八十九
    年一月十八日止，及八十九年一月十八日起至八十九年四月五日止之兩期工程款
    時，稱原告挖運片岩必須與土石方相同計價，否則拒付工程款，原告於八十八年
    十一月二十二日起至八十九年一月十八日止，挖運土石方六千五百六十九．九六
    立方公尺、片岩一萬四千五百四十．五一噸，合計六十一萬一千六百七十元，原
    告於八十九年三月五日向被告請求遭拒，原告於八十九年一月十八日起至八十九
    年四月五日，挖運土石方四千九百九十四．三立方公尺，片岩一千六百九十一．
    六三噸，分別為十一萬一千百二十三元及八萬七百七十六元，外加百分之五營業
    稅五千五百五十六元及四千零三九十四元，原告於八十九年四月十日請求，亦遭
    拒絕。提出工程合約書一件、剝岩數量統計表四紙、計量協議記錄影本一件、請
    款明細表二紙、驗收紀錄影本五紙、挖運計價單三紙、統一發票二紙、會議紀錄
    一件（以上均影本）、挖運計價單一紙為證。被告抗辯原告自訂立工程合約起欲
    以片岩計價共計兩次，第一次88年11月30日925,060.35元。第二次89年3月5日43
    6,361元。第一次請款乃被告基於與原告合作互惠之原則，並在雙方默契認知下
    ，暫行以片岩單價付款，若原告所開採之產品（即原告稱之片岩，被告認定為土
    石方）能為被告客戶（亞泥）接受單價（72元╱噸），被告方同意以片岩單價付
    款，否則應以土石方計價，經實際勘察並於堆放地點取樣，被告所開採之產品與
    被告需求之片岩品質、粒度不符，且堆放地點未予區隔，故無法依約提貨（工程
    合約第四條第二項第(2)款規範訂定之原始精神即在配合被告與亞泥之合約要求訂
    定）。被告對原告請款之89年5月9日，發票號碼AT00000000，扣除第一次先預支
    之片岩差價（435,162元）屬合理作法。提出投標須知、買賣契約、高矽片岩規
    格及交貨條件各一件、統一發票三紙、工程計價單三紙、請款明細表一紙、被告
    公司大理石工廠函二件、律師函一件、分析檢驗報告一件、臺灣地體構造圖說明
    書一件為證、付款明細、統一發票、挖運工程計價單、作業月報各一件、作業月
    報表九紙、（以上均影本）、工程合約書一件、照片六幀為證。
二、(一)參以兩造契約第八條(2)規定：礦區內土石方剝除工程（參照該合約第六條(2)包
    括土石方挖運、片岩鑽孔、爆破、破碎）計價：依第七條實際數量於每月廿五
    日由乙方（原告）開立統一發票申請工程款，送甲方（被告）施工單位審核手續
    完成後，甲方以即期支票給付。證人李金安證稱：我受僱於榮工公司，負責測量
    總數量是否相符，不負責區分岩石之種類、品質、剝岩數量統計表是我製作，測
    量時被告公司人員亦在場。證人林期能證稱：我負責驗收，我們並未要原告公司
    開採，且原告亦未規定放置土方，我們提出之放置地點及數量係應亞洲水泥之規
    定。證人柯進和：我們在驗收後尚須送到產銷組，才算定案。足認系爭原告施作
    之工程以被告審核手續完成為付款條件。
    (二)參酌兩造提出之統一發票、挖運工程計價單、作業日報、月報表、工程合約書
      驗收紀錄等，就原告承作之各工期情形以觀：
    (1)工期八十八年五月三日至五月二十五日，原告請款計價單項目中包含石灰石開
      採、碎篩工程、土石方挖運，並無片岩挖運、作業月報表中亦未列有片岩挖運
      ，雖作業日報表中則有礦區內片岩挖運之記載，惟原告仍依土石方請款（本次
      兩造均無爭議）。
    (2)工期八十八年六月四日至八十八年九月二十二日，原告請款計價單則列有片岩
      及土石方挖運，被告八十八年十二月二日驗收記錄亦驗收分列片岩、土石方，
      而原告亦已領款完畢。
    (3)工期八十八年九月二十三日至八十八年十一月二十二日，原告請款計價單僅列
      土石方挖運、八十八年十一月二十二日驗收紀錄亦僅有土石方（本次兩造均無
      爭議）。
    (4)工期八十八年十一月二十二日至八十九年一月十八日，原告於八十九年三月五
      日請款計價單原列有片岩挖運項目，而被告於八十九年一月十八日驗收加註：
      片岩應視本廠是否再利用銷售而決定計價方式，本次應依廠長第一次計價；指
      示應視同土石方計價，嗣經被告於八十九年二月二十九日、三月十三日函告原
      告與契約原意不符，依土石方計價，有被告公司函文可考。嗣原告另製作另一
      驗收紀錄，僅列土石方，原告亦配合製作另一挖運工程計價單僅列土石方請款
      。
    (5)工期八十九年一月十八日至八十九年四月五日，原告八十九年四月十日請款明
      細表原列有片岩挖運項目，被告於八十九年四月五日驗收紀錄驗收為土石方，
      原告嗣提出之挖運工程計價單改以土石方請款。
    (6)綜上以觀，依被告審核結果原告第(4)(5)工期施作為土石方，原告原列有片岩申
      請付款，惟嗣均已改為土石方請款，有統一發票可稽，被告抗辯原告該二工期
      施作係土石方為有理由。原告主張其施作有片岩，暫以土石方請求不足採信，
      另就原告第(2)工期部分，因兩造前開契約並未約定以亞泥公司之標準列入契約
      ，而被告亦已驗收認原告該工期施作有片岩、土石方，並據以付款，且原告第
      (1)工期作業日報表列有片岩挖運，惟月報表中即未再列有片岩挖運，是以被告
      第(2)工期當亦清楚謹慎依片岩或係土石方驗收及審核，其既審核為片岩，依此
      付款即無不當，且被告抗辯其與原告間有暫以片岩付款之默契約定，及原告第
      (2)工期施作均係土石方乙節均未舉證。被告抗辯原告第(2)工期施作均係土石方
      ，第(4)(5)工期工程款應扣除第(2)工期以片岩價格支付土石方之差價不足為憑。
      是以原告第(4)(5)工期施作之土石方分別為一六、九五六．０三五公噸、六、九
      一七公噸，依契約約定單價二二．二五（元／噸），再加計營業稅５％，第(4)
      工期工程款為三十九萬六千一百三十六元，第(5)工期工程款為十六萬一千五百
      九十六元，第(4)(5)工期工程款總計為五十五萬七千七百三十二元。
三、綜上所述，原告請求被告給付工程款於五十五萬七千七百三十二元範圍內，為有
    理由，應予准許；超過上述部份之請求，為無理由，不應准許。又依兩造約定付
    款條件為被告審核手續完成後付款，被告驗收後尚有其內部審核手續，而前開工
    期之工程款被告嗣亦以土方剝岩為品名開立統一發票，應以原告簽發該統一發票
    之日即八十九年五月九日為被告審核手續完成之日，是以原告請求遲延利息應自
    八十九年五月十日計算，逾此範圍之利息請求為無理由，應予駁回。
四、兩造其餘之主張及攻擊防禦方法，因本件事實已臻明確且無礙於本件之認定及判
    決之結果，本院即無庸逐一論述，併此敘明。
五、原告陳明願供擔保，聲請宣告假執行，經核其勝訴部份，經核於法尚無不合，爰
    酌定相當之擔保金額宣告之；其餘假執行之聲請，因其訴已經駁回，其假執行之
    聲請亦失所附麗，應併予駁回。
六、據上論結，原告之訴一部有理由，一部無理由，依民事訴訟法第七十九條但書、
    第三百九十條第二項，判決如主文。
中      華      民      國    八十九    年      八      月     三十     日
                              臺灣花蓮地方法院民事庭
~B法      官  林麗玉
右正本証明與原本無異。
如對本判決不服，應於送達後廿日內，向本院提出上訴狀（應抄附繕本）。
~B法院書記官  黃倪濱
中      華      民      國    八十九    年      八      月     三十一  日


司法院資訊處製作；財團法人民間司法改革基金會備份。
